臺灣宜蘭地方法院民事判決　　　　　　　99年度家訴字第35號
原　　　告　林振弘
原　　　告　林振昌
上二人共同
訴訟代理人　周慧貞律師
　　　　　　邱炫升
被　　　告　李美惠
訴訟代理人　林國漳律師
被　　　告　林美玉
　　　　　　林美玲
上列當事人間請求分割遺產等事件，本院於民國100年12月6日言
詞辯論終結，判決如下：
    主      文
兩造公同共有被繼承人林連發所遺如附表一所示之土地及建物按
附表三所示之應繼分比例分割為分別共有。
被告李美惠、林美玉、林美玲應分別將依前項分割所取得之附表
一編號1所示土地之所有權應有部分各十分之一、十分之一，移
轉登記予原告林振弘、林振昌。
兩造公同共有被繼承人林連發所遺如附表二所示之現金存款按附
表三所示之應繼分比例分配。
被繼承人林連發所遺如附表四所示之貸款由原告林振弘、林振昌
連帶負擔。
被告李美惠應各給付原告林振弘、林振昌新臺幣參拾肆萬伍仟玖
佰壹拾參元，及均自民國九十九年九月十一日起至清償日止，按
年息百分之五計算之利息。
訴訟費用由原告林振弘、林振昌、被告林美玉、林美玲各負擔百
分之十四，餘由被告李美惠負擔。
本判決第五項於原告林振弘、林振昌各以新臺幣壹拾壹萬伍仟元
現金或等額之無記名、可轉讓定期存單分別為被告李美惠供擔保
後，得假執行。但被告李美惠如於執行標的物拍定、變賣或物之
交付前各以新臺幣參拾肆萬伍仟玖佰壹拾參元分別為原告林振弘
、林振昌供擔保後，得免為假執行。
    事實及理由
壹、程序方面：
一、本件被告林美玉、林美玲未於言詞辯論期日到場，均核無民
    事訴訟法第386條所列各款情形，爰依原告之聲請，由其一
    造辯論而為判決。
二、按裁判上定共有物分割之方法時，分配原物與變賣之而分配
    價金，孰為適當，法院本有自由裁量之權，不受任何共有人
    主張之拘束；共有人因共有物分割之方法不能協議決定，而
    提起請求分割共有物之訴，應由法院依民法第824條命為適
    當之分配，不受任何共有人主張之拘束，即不得以原告所主
    張分割方法之不當，遽為駁回分割共有物之訴之判決，最高
    法院著有29年上字第1792號、49年台上字第2569號判例可資
    參照。是裁判分割共有物事件之訴訟標的，應為請求分割共
    有物之形成權，至原告或其他共有人主張之分割方法，既不
    拘束法院之裁判，其等改變分割方案之主張，即與訴之變更
    、追加無涉。查原告於最後言詞辯論期日前曾提出多種分割
    方案，嗣改變主張如下載之分割方案，揆諸前揭說明，即非
    屬訴之變更、追加，毋庸被告之同意。
三、次按訴狀送達後，原告不得將原訴變更或追加他訴，但擴張
    或減縮應受判決事項之聲明者，不在此限，民事訴訟法第25
    5條第1項第3款定有明文。查原告起訴原聲明第4項請求被告
    李美惠應給付原告共計新臺幣（下同）246,903元及自起訴
    狀繕本送達翌日起至清償日止，按年息百分之5計算之利息
    ，繼於民國99年11月29日具狀擴張請求708,894元，及自起
    訴狀繕本送達翌日起至清償日止，按年息百分之5計算之利
    息，嗣於100年12月6日當庭減縮聲明為691,826元，及自起
    訴狀繕本送達翌日起至清償日止，按年息百分之5計算之利
    息。經核此部分係屬聲明之擴張與減縮，揆諸上開規定，自
    應予以准許。
貳、實體部分：
一、原告起訴主張：
  (一)緣被繼承人林連發係原告及被告林美玉、林美玲之父，被告
    李美惠之夫，被告李美惠則係原告及被告林美玉、林美玲之
    繼母。被繼承人林連發於97年6月2日辭世，身後所遺財產狀
    況如附表一、二、四所示及96年11至12月、97年1至5月之未
    付冰款債務。
  (二)未付冰款部分：
  1.96年11月：119,904元。此部分被繼承人林連發係以簽發支
    票之方式給付，嗣林連發於屆期前亡故，因該支票已軋入，
    未及抽回，故原告2人以現金存入被繼承人林連發於合作金
    庫帳戶之方式清償。
  2.96年12月：115,776元。此部分被繼承人林連發係以簽發支
    票之方式給付，嗣林連發於屆期前亡故，因該支票已軋入，
    未及抽回，故原告2人將現金113,843元存入被繼承人林連發
    於合作金庫帳戶之方式，連同被繼承人林連發甲存帳戶內之
    現金餘額1,933元清償。
  3.97年1月：150,336元。此部分被繼承人林連發以簽發發票日
    為97年8月20日之遠期支票給付，嗣林連發於屆期前亡故，
    故由原告簽發支票換回前開支票正本。
  4.97年2月：98,880元。此部分被繼承人林連發以簽發發票日
    為97年9月20日之遠期支票給付，嗣林連發於屆期前亡故，
    故由原告簽發支票換回前開支票正本。
  5.97年3月至5月：196,032元、201,216元、272,832元。此部
    分係由被告林美玉以簽發支票之方式給付，惟票款均係由原
    告以現金存入林美玉設於合作金庫帳戶之方式清償。
  6.以上合計1,153,043元（計算式：119,904+115,776+150,336
    +98,880+196,032+201,216+272,832-1,933=1,153,043元）
  (三)按民法第1138條第1款、第1144條第1款及第1164條規定，兩
    造之應繼分比例各為5分之1。茲述其分配方式如下：
  1.附表一編號1之土地：此筆土地業經被繼承人林連發於生前
    之97年4月16日贈與原告共同平均持有，有贈與契約書可證
    ，並經本院97年度訴字第285號民事確定判決確認兩造間就
    上開土地之贈與法律關係存在。爰依贈與、繼承之法律關係
    暨前開確定判決，請求被告應於遺產分割後，將其等就前開
    土地各該應有部分之所有權10分之1移轉登記予原告林振弘
    ；另各該應有部分之所有權10分之1移轉登記予原告林振昌
    。
  2.附表一編號2之建物及附表二之現金存款：均按兩造應繼分
    比例分配。
  3.附表四之200萬元貸款：若附表一編號1之土地分歸原告所有
    ，原告願負擔其上之抵押貸款，否則應按兩造應繼分比例負
    擔。
  4.未付冰款1,153,043元部分：被繼承人林連發於生前親簽前
    經另案即本院97年度訴字第285號民事確定判決調查審認綦
    詳之文件（下稱系爭文件）載明─「冰廠的經營由夫妻盈虧
    自負。」，是上開未付冰款自應由被繼承人林連發與被告李
    美惠共同負責。依民法第271條規定，被告李美惠應負擔2分
    之1之清償責任，其餘2分之1始屬應繼之消極財產，而由兩
    造各負擔5分之1。職是，被告李美惠應負擔之金額為691,82
    6元（計算式為：1,153,043×1/2+1,153,043×1/2×1/5≒6
    91,826，元以下4捨5入）。另因被告林美玉、林美玲2人俱
    與原告達成清償協議，故原告於本件訴訟僅請求被告李美惠
    依繼承債務暨不當得利之法律關係，返還691,826元，及自
    起訴狀繕本送達翌日即99年9月11日起至清償日止，按年息
    百分之5計算之利息予原告2人平均受領。
  5.對被告李美惠抗辯之答辯：
  (1)被繼承人林連發生前未曾告知原告有關漁塭之詳細情況，亦
    不曾交付任何合約書予原告，被繼承人林連發親簽之系爭文
    件雖載有「結拜兄弟魚塭之歸屬，原則上由林連發持有，百
    年後之歸屬，由林連發最後之意思決定」等語，然此距被繼
    承人林連發過世，尚有1個多月，被繼承人林連發是否另為
    其他處置，實非原告所知，且財政部臺灣省北區國稅局載明
    之遺產，並未見被告李美惠所稱之漁塭，如何將之列為遺產
    範圍？又所謂漁塭，究係合夥權利或土地持分？其價值若干
    ？且土地合約書之契約當事人係被告李美惠，並非被繼承人
    林連發。凡此俱未見被告李美惠舉證實說，其主張自無可採
    。
  (2)原告之戶籍自78年起即遷入宜蘭縣冬山鄉○○路266號，迄
    今從未遷出，原告林振昌因工作之故，居住於台北，此情狀
    於受贈前、後均未改變，原告林振弘則於被繼承人林連發過
    世後，為處理冰廠事宜而居住於冰廠，亦非於受贈後遷出，
    足見坐落宜蘭縣冬山鄉○○段320、331、367地號土地及其
    上冬山鄉○○路264、266號房屋之贈與，與分居無涉。被告
    李美惠此部分主張尚乏所據。
  (四)並聲明：1.如主文第1至5項所示。2.第5項聲明，原告願以
    現金或等額之無記名、可轉讓定期存單供擔保，請准宣告假
    執行。
二、被告李美惠則抗辯稱：
  (一)被繼承人林連發之遺產範圍及分配方式：
  1.附表一編號2之建物：應由兩造共同繼承，除非兩造同意始
    得以金錢補償其他繼承人之方式，以取得事實上處分權。
  2.附表二之存款：應由兩造依應繼分比例取得。
  3.附表一編號1之土地及附表四之貸款：原告既主張被繼承人
    林連發已將該土地贈與給原告，並以贈與契約為憑，則其上
    若有抵押債務，當應由原告繼受之，殊無僅欲取得權利，而
    義務卻又要求其他繼承人共同負擔之理，且觀諸原告主張係
    被繼承人林連發親簽之系爭文件上亦載明─「1.所有祖產全
    部贈與兒子，而祖產上現有的借貸（200萬）一併由兒子負
    擔。」益徵此情。
  4.未付冰款部分：原告主張被繼承人林連發生前積欠未付冰款
    ，被告否認之，自應由原告舉證以實其說，且若真有債務，
    亦應由所有繼承人共同負擔，又為何係由被告李美惠負2分
    之1之清償責任，原告主張顯屬無稽。
  5.再者，被繼承人林連發生前尚有與他人共有之漁塭，並以被
    告李美惠名義與其他共有人簽立土地合約書，此部分共有土
    地究係屬被告個人所有，抑或是屬被繼承人林連發所有，倘
    若係被繼承人林連發所有，則應一併為遺產之分割。
  6.此外，坐落宜蘭縣冬山鄉○○段320、331、367地號土地及
    其上冬山鄉○○路264、266號房屋，雖於97年4月16日由被
    繼承人林連發生前贈與原告，惟此乃為利於原告分居所為之
    贈與，實質上為應繼分前付之約定，此觀諸系爭文件明載：
    「4.大年節兒子要回家祭拜祖先」等語足明。故被告對此部
    分不動產自得依法行使歸扣權，亦即此部分贈與物價值應納
    入被繼承財產計算，始屬適法與公允。
  (二)並聲明：1.原告之訴駁回。2.如受不利判決，被告李美惠願
    供擔保，請准免為假執行宣告。
三、被告林美玉、林美玲未於言詞辯論期日到場，亦未提出書狀
    作何聲明或陳述。
四、兩造不爭執事項：
  (一)被繼承人林連發於97年6月2日過世。
  (二)附表一編號1之土地，應由原告2人分別共有，附表四之貸款
    亦應由原告2人連帶負擔。
  (三)附表一編號2之建物及附表二之現金存款，由按兩造應繼分
    比例分配為分別共有。
  (四)兩造應繼分各為5分之1。
  (五)原告有代被繼承人林連發清償未付冰款債務合計1,153,043
    元。
五、原告主張被繼承人林連發之遺產範圍僅有附表一、二、四及
    未付冰款債務1,153,043元，並未見其有與他人共同投資漁
    塭之土地持分或合夥權利部分；又未付冰款債務部分，被告
    李美惠應負擔2分之1之清償債務及所餘未付冰款按應繼分比
    例分擔之金額，合計691,826元等節，則為被告所否認，並
    以前揭情詞置辯。是兩造之爭執在於：(一)漁塭合夥權利或土
    地持分是否應列入遺產範圍？如是，價值為何？(二)原告主張
    被告李美惠應負擔未付冰款債務總額2分之1之清償責任，及
    其餘未付冰款按應繼分比例分擔之金額，有無理由？(三)被告
    李美惠主張原告分得宜蘭縣冬山鄉○○段320、331、367 地
    號土地及其上冬山鄉○○路264、266號房屋，應適用歸扣規
    定，有無理由？爰分述如下：
  (一)漁塭合夥權利或土地持分不應列入遺產範圍：
    被告李美惠固主張被繼承人林連發另與他人共有之漁塭合夥
    權利或土地持分，應列入遺產為分配，並舉被繼承人林連發
    親自書寫內容為「結拜兄弟魚塭之歸屬，原則上由林連發持
    有，百年後之歸屬，由林連發最後之意思決定」之系爭文件
    及土地合約書各1份為證（見本院卷第18、26-28頁），然此
    業據原告否認在卷。而依被告聲請傳訊之證人即土地合約書
    立契約書人之王邱秀玉及其夫王正男到庭分別結證稱：1.王
    邱秀玉─「（有無向林連發、林振弘、李美惠買魚塭持份？
    ）沒有。」、「（你或者是妳先生有無跟林連發還有其他人
    一起合夥投資魚塭？）我有參加，是林連發的前妻阿珠她有
    邀請我。」、「（後來有無向契約書中的人買股份？）沒有
    。我也沒有跟林連發、李美惠買股份，因為我自己已經有股
    份。」、「（股份算林連發的，還是李美惠的？）我不知道
    ，因為是阿珠邀我投資的。」、「（合約書為何是李美惠簽
    的？）我不知道。我以為我是阿珠他們一起合夥投資的。」
    、「（是否有聽林連發說合夥投資的在他死後怎麼處理？）
    我沒有聽說，因為都是阿珠找我的，我沒有跟林連發接觸過
    ，也沒有聽過合夥投資以後怎麼處理。」、「（是否知道阿
    珠那一份是阿珠的，還是林連發的，還是李美惠的？）我不
    知道，只知道投資的都是女生，我只知道阿珠投資的，但我
    不知道是要給誰。」、「（後來是否知道阿珠這份或合約上
    的李美惠這份有無賣給誰？）都不知道。」（見本院卷第16
    0-162頁）；2.王正男─「（有無向林連發、林振弘、李美
    惠買魚塭持份？）我都不認識李美惠，我沒有跟他們買魚塭
    持分。」、「（你有無如被證一所示的土地？（提示並告以
    要旨））我沒有，但我太太王邱秀玉有，但我不知道她是跟
    誰買的。」、「（有無跟在庭原告林振弘買李美惠部分？）
    沒有。」、「（有無付九十萬元給原告？）我沒有。」（見
    本院卷第147、148頁）等語觀之，均難認定被告李美惠前揭
    主張之漁塭合夥權利或土地持分，確實包括在被繼承人林連
    發於97年6月2日過世時所留之遺產範圍內。至於被繼承人林
    連發親自書寫之系爭文件，雖有說明漁塭財產之歸屬原則，
    然該漁塭財產於被繼承人林連發過世時是否仍然存在，被告
    李美惠並未舉證以實其說。因此，被告李美惠主張漁塭合夥
    權利或土地持分應列入被繼承人林連發之遺產範圍乙節，即
    非有據，應不足採。
  (二)原告主張被告李美惠應負擔未付冰款債務總額2分之1之清償
    責任，及其餘未付冰款按應繼分比例分擔之金額，為有理由
    ：
  1.查原告主張被告李美惠應負擔未付冰款債務總額2分之1之清
    償責任等語，並提出系爭文件第2點載有「冰廠的經營由夫
    妻盈虧自負」之內容為證，而被告李美惠亦不爭執該系爭文
    件之真正，因此，原告主張以系爭文件為據，可以採信。從
    而，依系爭文件第2點所載，冰廠經營之盈虧既係由被繼承
    人林連發及其妻即被告李美惠自負責任，而兩造又不爭執冰
    廠於被繼承人林連發過世時確實仍積欠未付冰款1,153,043
    元一事，則該筆冰廠債務即當由被繼承人林連發及被告李美
    惠承擔甚明。因而，原告主張被告李美惠應負擔該筆冰廠未
    付冰款債務2分之1之清償責任，核非無據。
  2.按無法律上之原因而受利益，致他人受損害者，應返還其利
    益，民法第179條前段定有明文。本件被告李美惠應有清償
    上開冰廠債務2分之1之義務，兩造亦不爭執該筆債務現已由
    原告代為清債完畢，業如前述。執此，即難謂被告李美惠無
    受有金錢債務消滅之利益，並致原告受有損害。是以原告依
    不當得利法律關係，訴請被告李美惠返還此部分利益，於法
    自無不合。
  3.至於被繼承人林連發所應負擔冰廠未付冰款2分之1債務部分
    ，原告主張應由兩造按應繼分比例分擔，故被告李美惠就此
    部分應再按應繼分比例分擔等語，亦合於民法第1138條第1
    款及第1141條之規定。
  4.從而，原告主張依不當得利及繼承債務之法律關係，訴請被
    告李美惠各給付原告每人345,913元（計算式〔1,153,043×
    1/2+1,153,043×1/2×1/5≒691,826〕÷2人=345,913，元
    以下4捨5入），及自起訴狀繕本送達翌日即99年9月11日起
    至清償日止，按年息百分之5計算之利息，為有理由，應予
    准許。
  (三)被告李美惠主張原告分得宜蘭縣冬山鄉○○段320、331、36
    7地號土地及其上冬山鄉○○路264、266號房屋，應適用歸
    扣規定，為無理由：
    被告李美惠主張原告從被繼承人林連發處分得宜蘭縣冬山鄉
    ○○段320、331、367地號土地及其上冬山鄉○○路264、2
    66號房屋，係在繼承開始前因分居所受之贈與，應適用歸扣
    之規定，無非係以系爭文件第4點載有「4.大年節兒子要回
    家祭拜祖先。」之內容為據，然此業據原告否認在卷，且審
    諸系爭文件所載：「1.所有祖產全部贈與兒子，而祖產上現
    有的借貸（200萬）一併由兒子負擔。2.冰廠的經營由夫妻
    盈虧自負。3.全家和氣。4.大年節兒子要回家祭拜祖先。5.
    美惠以後要按時回去祭拜祖先。」之內容，應認被繼承人林
    連發將宜蘭縣冬山鄉○○段320、331、367地號土地及其上
    冬山鄉○○路264、266號房屋贈與原告，冰廠則留由自己與
    被告李美惠經營之行為，係屬生前分配自己財產之舉，並期
    許兩方和氣共處，乃就分產後祭祖一事為要求，依此實無從
    認定分產係因原告分居所致。況原告主張其等戶籍自78年起
    即遷入宜蘭縣冬山鄉○○路266號，迄今從未遷出，原告林
    振昌因工作之故，居住於臺北，此情狀於受贈前、後均未改
    變等情，有戶籍謄本附卷可憑，被告李美惠亦不為爭執，由
    此更難認定原告係因為分居，始從被繼承人林連發處受有前
    揭財產之贈與。此外，被告李美惠復未舉他證以實其說。從
    而，其主張原告從被繼承人林連發受有宜蘭縣冬山鄉○○段
    320、331、367地號土地及其上冬山鄉○○路264、266號房
    屋之贈與，應適用歸扣之規定，尚難採憑。
六、綜上所述，原告依據贈與及繼承之法律關係，請求附表一所
    示之土地及建物按附表三所示之應繼分比例分割為分別共有
    ，被告李美惠、林美玉、林美玲並應分別將上開所取得之附
    表一編號1所示土地之所有權應有部分各10分之1、10分之1
    ，移轉登記予原告林振弘、林振昌；附表二所示之現金存款
    按附表三所示之應繼分比例分配；附表四所示之貸款由原告
    連帶負擔；並依據不當得利及繼承之法律關係，請求被告李
    美惠應各給付原告林振弘、林振昌345,913元，及均自99年9
    月11日起至清償日止，按年息百分之5計算之利息，均為有
    理由，應予准許。
七、又分割遺產之訴，係必要共同訴訟，原、被告之間本可互換
    地位，本件原告起訴雖於法有據，但被告之應訴實因訴訟性
    質所不得不然，故判令被告負擔訴訟費用顯然有失公平，是
    以本院認本件之訴訟費用應考量兩造依其等繼承自林連發之
    應繼分之比例及被告李美惠應給付之不當得利金額等因素為
    分擔較為公允，爰諭知兩造關於訴訟費用之負擔如主文第6
    項所示。
八、原告及被告李美惠分別陳明願供擔保，以代釋明，聲請宣告
    假執行或免為假執行，經核均無不合，爰分別酌定相當之擔
    保金額，予以准許。
九、據上論結，本件原告之訴為有理由，依民事訴訟法第385條
    第1項前段、第78條、第80條之1、第85條第1項但書、第390
    條第2項、第392條第2項，判決如主文。
中    華    民    國   100    年    12    月    29    日
                  臺灣宜蘭地方法院家事法庭
                      法  官  陳映佐
以上正本係照原本作成。
如對本判決上訴，須於判決送達後20日之不變期間內，向本院提
出上訴狀（應附繕本）。如委任律師提起上訴者，應一併繳納上
訴審裁判費。
中    華    民    國   100    年    12    月    29    日
                      書記官  邱美龍
附表一：
┌─┬────────────────┬────┬────┐
│編│遺產土地及建物座落              │持分    │分割方法│
│號│                                │        │        │
├─┼────────────────┼────┼────┤
│1 │宜蘭縣冬山鄉○○段331地號、地目 │全部    │按附表三│
│  │田、面積2105平方公尺            │        │比例取得│
│  │                                │        │應有部分│
├─┼────────────────┼────┼────┤
│2 │門牌號碼為宜蘭縣冬山鄉太和村楓橋│全部    │同上    │
│  │路402號未辦保存登記建物         │        │        │
└─┴────────────────┴────┴────┘
附表二：
┌──┬────┬────────┬─────┬─────┐
│編號│遺產種類│金融機構名稱、戶│   金額   │ 分割方法 │
│    │        │名、帳號        │（新臺幣）│          │
├──┼────┼────────┼─────┼─────┤
│ 1  │現金存款│合作金庫商業銀行│15,226元及│按附表三  │
│    │        │蘇澳分行戶名林連│其利息    │比例分配  │
│    │        │發之活期儲蓄存款│          │          │
│    │        │000-000000號帳戶│          │          │
└──┴────┴────────┴─────┴─────┘
附表三：
┌─┬─────────┬───────────┐
│編│姓  名            │應繼分比例            │
│號│                  │                      │
├─┼─────────┼───────────┤
│1 │林振弘            │五分之一              │
├─┼─────────┼───────────┤
│2 │林振昌            │五分之一              │
├─┼─────────┼───────────┤
│3 │李美惠            │五分之一              │
├─┼─────────┼───────────┤
│4 │林美玉            │五分之一              │
├─┼─────────┼───────────┤
│5 │林美玲            │五分之一              │
└─┴─────────┴───────────┘
附表四：
┌─┬─────────────┬────┐
│編│遺產種類                  │分割方法│
│號│                          │        │
├─┼─────────────┼────┤
│1 │向宜蘭縣冬山鄉農會以冬山鄉│由原告連│
│  │太員段320地號土地設定最高 │帶負擔  │
│  │限額抵押權，並於民國96年11│        │
│  │月30日簽立借據之貸款新臺幣│        │
│  │2,000,000元及其利息       │        │
└─┴─────────────┴────┘